臺灣高雄地方法院民事判決　　　　　　　93年度訴字第1564號
原　　　告　乙○○
　　　　　　甲○○
兼上二人
法定代理人　庚○○
原　　　告　丁○○
　　　　　　丙○○○
訴訟代理人　林維毅律師
複代理人　　楊櫻花律師
被　　　告　寶國汽車股份有限公司
法定代理人　戊○○○
被　　　告　己○○
共　　　同
訴訟代理人　許再定律師
當事人間損害賠償等事件，本院於民國94年12月8 日言詞辯論終
結，判決如下：
  主  文
原告之訴及假執行之聲請均駁回。
訴訟費用由原告負擔。
  事實及理由
一、原告主張：
  (一)訴外人田和宗係原告乙○○、甲○○之父、原告庚○○之夫
    、原告丁○○及丙○○○之子，生前受雇於被告寶國汽車股
    份有限公司（下稱寶國公司）擔任技工，並自民國92年7 月
    7 日起，奉被告寶國公司指示，於下班後之17時30分起至21
    時30分止，擔任汽車教練工作。詎田和宗於92年7 月25日19
    時許，指導學員王德芳駕駛VX-2653 號自用小客車行經高雄
    市○○路與中山路口時，恰遇紅燈停車，其後綠燈起步時，
    因車輛熄火阻擋後車行進，然王德芳未能立即排除此狀況，
    遭後車按鳴一長聲喇叭催促，王德芳見田和宗當場因受驚嚇
    全身一震並隨即休克，經將田和宗送醫急救仍不治死亡，經
    臺灣高雄地方法院檢察署檢察官會同法醫相驗結果，認田和
    宗之死因為心臟衰竭。
  (二)茲因田和宗係因職業上或工作上之因素死亡，被告寶國公司
    依勞動基準法第59條第4 款規定應給付職業災害補償金予原
    告乙○○、甲○○、庚○○，此部分嗣經高雄市政府調解成
    立，被告寶國公司總計應給付原告乙○○、甲○○、庚○○
    新台幣（下同）1,417,500 元，然調解時據以計算之每月平
    均工資短少1,500 元，45個月共計短少67,500元，被告寶國
    公司自應再給付原告乙○○、甲○○、庚○○67,500元之職
    業災害補償金。
  (三)又被告己○○為被告寶國公司之職員，明知田和宗並未領有
    汽車駕駛教練合格證書，竟違反民營汽車駕駛人訓練機構管
    理辦法第21條之規定，指派田和宗擔任汽車教練工作，且使
    田和宗之工作時間較僅擔任技工期間長達4 小時以上，使田
    和宗處於職業上或工作上易於導致職業病或過勞死之險境，
    對於田和宗之死亡顯有故意過失，自應依民法第184 條第1
    項前段負損害賠償責任。被告寶國公司為被告己○○之僱用
    人，依民法第188 條第1 項之規定，負連帶賠償責任。
  (四)原告乙○○、甲○○均為田和宗之子，自本件事故發生時起
    至20歲止，分別尚有10年、14年待田和宗扶養，依財政部扶
    養親屬免稅額每人每年74,000元按霍夫曼式計算後，田和宗
    應負擔2 分之1之 扶養費，即原告乙○○、甲○○所受扶養
    費之損害分別為293,963 元、385,148 元。原告庚○○為田
    和宗之配偶，與田和宗互負扶養義務，於本件事故發生時為
    31 歲 ，尚有餘命48歲，依財政部扶養親屬免稅額每人每年
    74,000元按霍夫曼式計算後，田和宗應負擔2 分之1 之扶養
    費，即原告庚○○所受扶養費之損害為1,785,351 元，爰僅
    請求其中之1,253,489 元。又原告5 人均因田和宗之死亡，
    而各受有20萬元之精神上損害。
  (五)爰依勞動基準法第59條第4 款規定、民法第184 條第1 項前
    段、第188 條第1 項、第192 條第2 項、第194 條之規定，
    聲明請求被告寶國公司應給原告乙○○、甲○○、庚○○
    67,500元，及自起訴狀繕本送達翌日起至清償日止，按年利
    率5%計算之利息。被告應分別連帶給付原告乙○○493,96
    3 元、原告甲○○585,148 元、原告庚○○1,453,489 元、
    原告丁○○20萬元、原告丙○○○20萬元，及自92年7 月26
    日起至至清償日止，按年利率5%計算之利息。願供擔保請
    准宣告假執行。
二、被告則以：被告寶國公司與原告乙○○、甲○○、庚○○間
    有關給付田和宗死亡之職業災害補償金部分，雙方已於93年
    4 月21日經高雄市政府調解成立，由被告寶國公司給付原告
    乙○○、甲○○、庚○○1,417,500 元，且田和宗之每月平
    均工資為31,500元，亦經雙方確認無誤，原告乙○○、甲○○、庚○○實無再向被告寶國公司請求差額之理。又被告己○○指派田和宗擔任汽車駕駛教練之行為，與田和宗之死亡
    間並無因果關係，田和宗之死亡應係其本身疾病所導致；況
    且，田和宗係領有學習車類駕照之駕駛人，當然足以擔任汽
    車之指導教練，且縱令被告己○○有違反民營汽車駕駛人訓
    練管理辦法第21條規定之行為，亦僅主管機關將以書面糾正
    並限期改善，非謂不具該條所定資格者不得擔任汽車駕駛教
    練，從而，田和宗之死亡並非被告己○○之行為所造成，被
    告己○○、寶國公司自無庸負賠償責任。再者，被告寶國公
    司與寶國汽車股份有限公司附設汽車駕駛短期職業補習班為
    不同之公司，田和宗係擔任不同公司之工作，原告依民法第
    188 條規定請求被告寶國公司負連帶賠償責任，為當事人不
    適格。綜上，原告之訴為無理由，爰聲明請求駁回原告之訴
    ，如受不利判決願供擔保請准宣告假執行等語資為抗辯。
三、兩造不爭執之事項：
  (一)田和宗係原告乙○○、甲○○之父、原告庚○○之夫、原告
    丁○○及丙○○○之子，生前受雇於被告寶國公司擔任技工
    ，並自92年7 月8 日起，經被告己○○指派，於下班後之17
    時30分起至21時30分止，擔任汽車教練工作。詎田和宗於92
    年7 月25日19時許，指導學員王德芳駕駛VX-2653 號自小客
    車行經高雄市○○路與中山路口時，恰遇紅燈停車，其後綠
    燈起步時，因車輛熄火阻擋後車行進，然王德芳未能立即排
    除此狀況，遭後車按鳴一長聲喇叭催促，王德芳見田和宗當
    場因受驚嚇全身一震並隨即休克，經將田和宗送醫急救仍不
    治死亡，經臺灣高雄地方法院檢察署檢察官會同法醫相驗結
    果，認田和宗之死因為心臟衰竭，有田和宗之員工證、上下
    班明細資料、臺灣高雄地方法院檢察署相驗屍體證明書1份
    為證，並有臺灣高雄地方法院檢察署92年度相字第1234 號
    相驗卷宗可佐。
  (二)被告寶國公司與原告乙○○、甲○○、庚○○間有關給付田
    和宗死亡之職業災害補償金部分（含喪葬費及死亡補償），
    雙方已於93年4 月21日經高雄市政府調解成立，以31,500元
    為田和宗之每月平均工資計算45個月，總計被告寶國公司應
    給付原告乙○○、甲○○、庚○○1,417,500 元，有高雄市
    政府勞資爭議調解紀錄1 份為證。
  (三)田和宗並未領有公立汽訓中心專業訓練結業證書。
四、本件之爭點為：(一)原告乙○○、甲○○、庚○○請求被告寶
    國公司給付職業災害補償金是否有理由？(二)被告己○○指派
    田和宗於下班後擔任汽車駕駛教練，增加田和宗工作時間之
    行為，是否構成侵權行為？被告寶國公司是否應負連帶賠償
    責任？茲敘述本院之判斷如下：
  (一)原告乙○○、甲○○、庚○○請求被告寶國公司給付職業災
    害補償金是否有理由？
  1.按勞資爭議經調解成立者，視為爭議當事人間之契約，勞資
    爭議處理法第21條定有明文。而被告寶國公司與原告乙○○
    、甲○○、庚○○間，前因對田和宗死亡之職業災害補償金
    數額有爭議，經高雄市政府於93年4 月21日調解成立，雙方
    同意以31,500元為田和宗之每月平均工資計算45個月，總計
    被告寶國公司應給付原告乙○○、甲○○、庚○○之職業災
    害補償金為1,417,500 元等情屬實，已如前述，原告乙○○
    、甲○○、庚○○與被告寶國公司間就田和宗死亡之職業災
    害補償金數額之爭議既業經調解成立，則依勞資爭議處理法
    第21條之規定，此調解成立內容即應視為原告乙○○、甲○○、庚○○與被告寶國公司之契約，則其等間有關田和宗死
    亡之職業災害補償事宜所生之權利義務，自應依此調解成立
    內容定之。
  2.況且，上開勞資爭議調解記錄內已詳載調解成立內容為「‧
    ‧‧‧‧‧依勞動基準法第59條第1 項第4款 規定及其月平
    均工資31,500元（經由勞資雙方確認無誤），資方應給付其
    配偶庚○○女士、子乙○○、女甲○○死亡補償及喪葬費合
    計1,417,500 元‧‧‧‧‧‧」，足認原告庚○○於代表其
    個人及代理原告乙○○、甲○○參與上開調解時，已就田和
    宗之每月平均工資為31,500元加以確認，且同意以此金額作
    為計算職業災害補償金之基準而成立調解，則原告乙○○、
    甲○○、庚○○所得向被告寶國公司請求之職業災害補償金
    數額暨所據以計算之田和宗每月平均工資，應受此調解成立
    內容之拘束甚明。從而，原告乙○○、甲○○、庚○○以調
    解時據以計算之每月平均工資短少1,500 元為由，再依勞動
    基準法第59條第4 款規定請求被告寶國公司給付67,500元，
    於法即屬無據。
  (二)被告己○○指派田和宗於下班後擔任汽車駕駛教練，增加田
    和宗工作時間之行為，是否構成侵權行為？被告寶國公司是
    否應負連帶賠償責任？
  1.按因故意或過失，不法侵害他人之權利者，負損害賠償責任
    ，民法第184 條定有明文。又按損害賠償之債，以有損害之
    發生及有責任原因之事實，並二者之間，有相當因果關係為
    成立要件，故原告所主張損害賠償之債，如不合於此項成立
    要件者，即難謂有損害賠償請求權存在，最高法院48年台上
    第481 號判例明揭斯旨。再按所謂相當因果關係，係指依經
    驗法則，綜合行為當時所存在之一切事實，為客觀之事後審
    查，認為在一般情形上，有此環境，有此行為之同一條件，
    均發生同一之結果者，則該條件即為發生結果之相當條件，
    行為與結果即有相當之因果關係；反之，若在一般情形上，
    有此同一條件存在，而依客觀之審查，認為不必皆發生此結
    果者，則該條件與結果並不相當，不過為偶然之事實而已，
    其行為與結果間即無相當因果關係。（最高法院87年度台上
    字第154 號判決要旨參照）
  2.原告主張田和宗為被告寶國公司之技工，且自92年7 月8 日
    起，經被告己○○指派，於下班後之17時30分起至21時30分
    止，擔任汽車教練工作，惟於92年7 月25日19時許，指導學
    員王德芳道路駕駛行經高雄市○○路與中山路口時，因車輛
    熄火遭後車按鳴一長聲喇叭催促，即當場受驚嚇隨即休克，
    經送醫急救仍不治死亡等情屬實，業已認定如前，足認田和
    宗確有加班工作情事，且係於從事汽車駕駛教練工作時死亡
    。又原告主張田和宗並未領有汽車駕駛教練合格證書，不具
    駕訓班汽車駕駛教練資格等情，被告對於田和宗並未領有公
    立汽訓中心專業訓練結業證書並不否認，查汽車駕駛短期補
    習教育業務須受民營汽車駕駛人訓練機構管理辦法之規範，
    有高雄市政府交通局94年5 月27日高市交三字第0940017929
    號函在卷可稽，而依民營汽車駕駛人訓練機構管理辦法第21
    條之規定，駕訓班所聘請之汽車駕駛教練須領有公立汽訓中
    心教練專業訓練結業證書，田和宗既未領有公立汽訓中心專
    業訓練結業證書，自不具駕訓班汽車駕駛教練之資格，是原
    告主張田和宗不具備駕訓班汽車駕駛教練資格一節，亦堪信
    屬實。至原告主張被告己○○指派田和宗於下班後擔任汽車
    駕駛教練，增加田和宗工作之時間，導致田和宗身心承受莫
    大壓力，處於易發生職業病或過勞死之險境，田和宗之死亡
    與被告己○○上開行為有因果關係等情，固提出勞工保險監
    理委員會93年3 月25日（93）保監審字第0206號審議勞工保
    險爭議事項審定書1 份為證，然為被告所否認，並以田和宗
    之死亡乃其自身之疾病所導致，與被告己○○之行為無因果
    關係等語置辯，是以，本件所應審究者即在於田和宗之死亡
    與被告己○○之指派擔任汽車駕駛教練工作之行為間是否有
    相當因果關係存在。
  3.依行政院勞委會於93年12月31日所發布之職業引起急性循環
    系統疾病診斷基準中，有關工作當場所促發之疾病之認定，
    係以有超出尋常工作之特殊壓力存在，且此壓力在醫學上足
    以成為疾病發生之誘因，並具時間上相關性為認定標準，而
    其中超出尋常工作之特殊壓力之認定標準則為：死亡前之
    24小時仍繼續不斷工作或死亡前一星期每天工作超過16小時
    。以每週48小時或2 週84小時工時以外之時數計算加班時
    數，在發病日前1 至6 個月間，每月加班超過45小時以上時
    ，隨加班時數之延長，工作與發病間之關連性也隨之增強；
    發病當日往前推算1 個月，其加班時間超過100 小時，或發
    病日往前推2 至6 月，每月加班累計超過80小時者，亦屬之
    。加班時數未超過上述時數時，或由於工作狀況不固定而
    造成加班時數有變動時，除以工作時數作為「量」之考量外
    ，也應配合對工作內容造成之心理負荷來進行「質」之考量
    ，以為客觀綜合之判定。經查：
    田和宗係於92年7 月25日19時許死亡，死亡當日之上班時
      間為7 時51分，死亡前一日之下班時間為21時42分，而其
      擔任汽車駕駛教練期間之上班時間為8 時前後，下班時間
      則為21時45分前後（僅同年月12日之下班時間為20時54分
      ）等情，有兩造所不爭執之田和宗上下班明細資料在卷可
      佐，足認田和宗死亡前24小時並無繼續不斷工作之情形，
      死亡前一週亦無每天工作超過16小時之情形。
    又田和宗於92年7 月8 日經指派擔任汽車駕駛教練工作前
      ，均正常上下班，係自92年7 月8 日起始有夜間加班情形
      ，時間係自17時30起至21時30分止，迄至其於同年月25日
      死亡時止，其擔任汽車駕駛教練之日數計有14日（同年月
      9 日、同年月19日並未從事汽車駕駛教練工作，同年月13
      日、同年月20日則為例假日）等節，亦有上開田和宗之上
      下班明細資料可證，復為兩造所不爭執，而堪信屬實，是
      田和宗於死亡前一個月因擔任汽車駕駛教練工作而加班之
      時間並未超過100 小時，死亡日往前推2 至6 月，並無每
      月加班累計超過80小時之情形，死亡前1 至6 月個間，亦
      未每月加班超過45小時等情，亦堪認定。
    再者，田和宗生前並無內科慢性疾病史，僅自85年1 月3
      日起有多次因頭痛而持續至財團法人長庚紀念醫院就醫之
      紀錄，尤以90年間最為密接，幾乎每月均因頭痛就診，其
      後則約每2 個月就診1 次，最後1 次因頭痛就診時間為92
      年5 月10日等情，為原告於本院93年度保險字第81號事件
      中所自陳，並有財團法人長庚紀念醫院高雄分院所檢送之
      田和宗病歷資料附於上開民事卷宗可稽，足認田和宗於擔
      任汽車駕駛教練前即存有持續頭痛之症狀，如汽車駕駛教
      練工作確已使田和宗身心承受莫大壓力，何以田和宗於92
      年5 月10日後並未再因出現頭痛症狀就醫？況且，田和宗
      於90年12月間即考領有職業大貨車駕駛執照，有汽車駕駛
      執照附卷可稽，依道路交通安全規則第60條第1 項之規定
      ，須領有小型車職業駕駛執照1 年以上之經歷，始能應考
      大貨車職業駕駛執照，而應考小型車職業駕駛執照者，需
      有學習駕駛執照6 個月以上之經歷，顯見田和宗於擔任汽
      車駕駛教練時，已有多年之汽車駕駛經驗，則汽車駕駛教
      練之工作是否確足以使田和宗之心理負荷增加致引發疾病
      之地步，實令人生疑。
    綜上，依田和宗生前擔任技工及汽車駕駛教練工作之客觀
      情形，及田和宗本身之身體狀況、對汽車駕駛之經驗等綜
      合判斷，尚難認田和宗死亡前，已因擔任汽車駕駛教練而
      承受超出尋常、足以引發急性循環系統疾病之工作特殊壓
      力，是原告主張田和宗因被告己○○指派擔任汽車駕駛教
      練加班工作，導致身心承受莫大壓力而處於易發生職業病
      或過勞死之險境云云，尚屬無據。
  4.再者，田和宗係於指導王德芳駕駛汽車途中，於遭後車按鳴
    一長聲喇叭後，出現受驚嚇、休克情狀，經送醫急救仍不治
    死亡等情屬實，業已認定如前；又田和宗於事發前指導王德
    芳駕駛汽車時，並無任何異狀之情，業據證人王德芳於警訊
    及偵查中證述明確，堪信屬實；而田和宗並無內科慢性疾病
    史，復無因擔任汽車駕駛教練加班工作而承受超出尋常、足
    以引發急性循環系統疾病之特殊壓力一節，亦已認定如前；
    則由上述田和宗死亡之經過、死亡前之身體狀況綜合觀之，
    顯見如無該喇叭聲響，田和宗並不必然會發生死亡之結果，
    從而應足認該後車所按鳴之喇叭聲響實係直接促成田和宗死
    亡之原因。況且，依經驗法則，綜合本件死亡事件之發生經
    過、田和宗不具備駕訓班汽車駕駛教練資格仍從事汽車駕駛
    教練工作，暨其生前之加班情形、身體精神狀況等一切情狀
    ，一般人如處於與田和宗相同之情狀，並不必然皆發生死亡
    之結果，從而，被告己○○指派田和宗擔任汽車駕駛教練加
    班工作之行為，亦與田和宗死亡之結果不相當，而難認有相
    當因果關係存在。
  5.至原告所提出之勞工保險監理委員會93年3 月25日（93）保
    監審字第0206號審議勞工保險爭議事項審定書中，固認為田
    和宗之死亡可構成工作當場促發疾病，且該疾病之促發與作
    業有相當因果關係，符合職業病之認定標準，惟按法院依民
    事訴訟法之規定認定事實，除別有規定外，不受他事件裁判
    認定事實之拘束（最高法院21年上字第1228號判例可供參照
    ），是上開審議勞工保險爭議事項審定書尚不得拘束本件民
    事訴訟。
  6.綜上，田和宗並無內科慢性疾病史，復無因擔任汽車駕駛教
    練加班工作而承受超出尋常、足以引發急性循環系統疾病之
    特殊壓力，且其係於指導王德芳駕駛途中遭後車按鳴喇叭後
    ，始出現受驚嚇、休克情狀，先前則無任何異狀，足認田和
    宗之死亡乃喇叭聲響所導致，且依經驗法則，綜和客觀情狀
    ，亦足認被告己○○之行為與田和宗死亡之結果間，並無相
    當因果關係存在，則依上開判例意旨及說明，被告己○○所
    為，即與民法第184 條侵權行為之構成要件有別，自不得令
    其負侵權行為之損害賠償責任。又被告己○○所為既不構成
    侵權行為，則其僱用人即被告寶國公司自無民法第188 條之
    連帶賠償責任可言。至被告雖抗辯被告寶國公司與寶國汽車
    股份有限公司附設汽車駕駛短期職業補習班為不同之公司，
    原告請求被告寶國公司應負僱用人之損害賠償責任為當事人
    不適格云云，然被告己○○為被告寶國公司之受僱人一節，
    為兩造所不爭執，則原告主張被告寶國公司須對被告己○○
    所為之侵權行為負連帶賠償責任，即無何當事人不適格可言
    ，是被告此部分抗辯自屬無據。
五、綜上所述，原告乙○○、甲○○、庚○○與被告寶國公司間
    之田和宗死亡之職業災害補償金之給付事宜，業經高雄市政
    府調解成立，原告乙○○、甲○○、庚○○所得向被告寶國
    公司請求之職業災害補償金數額暨所據以計算之田和宗每月
    平均工資，應受此調解成立內容之拘束，從而，原告乙○○
    、甲○○、庚○○以調解時據以計算之每月平均工資短少
    1,500 元為由，再依勞動基準法第59條第4 款規定請求被告
    寶國公司給付67,500元，及自起訴狀送達翌日起至清償日止
    ，按年利率5%計算之利息，為無理由，應予駁回。又被告己○○指派田和宗擔任汽車駕駛教練加班工作之行為，與民法
    第18 4條侵權行為之構成要件有別，從而，原告依民法第
    184 條第1 項、第188 條第1 項之規定，請求被告連帶給付
    原告乙○○493,963 元、原告甲○○585,148 元、原告庚○○1,45 3,489元、原告丁○○20萬元、原告丙○○○20萬元
    ，及均自92年7 月26日起至至清償日止，按年利率5%計算之
    利息，為無理由，亦應予駁回。原告之訴既經駁回，則其假
    執行之聲請即失所依附，應併予駁回。
六、結論：原告之訴為無理由，依民事訴訟法第78條、第85條第
    1項，判決如主文。
中　　華　　民　　國　　94　　年　　12　　月　　14　　日
                  民事第五庭法　官　黃悅璇
正本係照原本作成。
如不服本判決，應於送達後20日內，向本院提出上訴狀並表明上
訴理由，如於本判決宣示後送達前提起上訴者，應於判決送達後
10日內補提上訴理由書（須附繕本）。
中　　華　　民　　國　　94　　年　　12　　月　　14　　日
                            書記官　董明惠
